【裁判字號】    97,重訴,29
【裁判日期】    980708
【裁判案由】    擄人勒贖等
【裁判全文】
臺灣桃園地方法院刑事判決              97年度重訴字第29號
公  訴  人  臺灣桃園地方法院檢察署檢察官
被      告  辛○○
被      告  丙○○
共      同
選任辯護人  姜  震律師
            姜至軒律師
            賴彌鼎律師
上列被告因擄人勒贖等案件，經檢察官提起公訴（96年度偵字第
28509號），本院判決如下：
    主  文
辛○○共同以脅迫使人行無義務之事，處有期徒刑伍月，如易科
罰金，以新臺幣壹仟元折算壹日，減為有期徒刑貳月又拾伍日，
如易科罰金，以新臺幣壹仟元折算壹日。被訴擄人勒贖致重傷害
部分無罪。
丙○○共同以脅迫使人行無義務之事，處有期徒刑月，如易科
罰金，以新臺幣壹仟元折算壹日，減為有期徒刑壹月又拾伍日，
如易科罰金，以新臺幣壹仟元折算壹日。
    事  實
一、辛○○、丙○○分別係址設桃園縣龜山鄉○○○路30之4號2
    樓笠惠有限公司（下稱笠惠公司）業務經理及會計，笠惠公
    司向壬○○所經營之「駱駝冷凍機械有限公司」（下稱駱駝
    公司）購買冷凍機械設備1批，嗣雙方約定駱駝公司必須將
    該設備改運至非洲奈及利亞笠惠公司所指定地點裝機，壬○○即於民國95年9月24日帶員工甲○○、癸○○隨同辛○○
    前往奈及利亞LAGOS PLOT1570B SEYMMACHOUSE LORYTOJESUSH
    ONOURTOMARY。辛○○抵達該處後，因當地治安不佳，將壬○○、甲○○、癸○○等人護照交由當地員工GEORGE OBINN
    A ANI（下稱OBINNA）保管，而交付護照影本給渠等留用。
    因壬○○無法依約完成裝機，欲先行返國，而於96年1月1日
    ，簽立駱駝公司願意給付笠惠公司商業本票新臺幣（下同）
    232萬4906元等內容之切結書草稿1份，惟嗣辛○○擬提高本
    票金額，復確保壬○○將會履行該切結書所載各項義務，在
    奈及利亞上址，基於剝奪人行動自由之犯意，扣留壬○○護
    照之方式，使壬○○無法自由離境，以此非法方法剝奪行動
    自由，辛○○復在奈國上址，向告訴人壬○○恫稱：「必須
    簽立切結書，始能回國。」等語，使告訴人壬○○心生畏懼
    ，迫於無奈於96年1月14日簽立駱駝公司願意給付笠惠公司
    商業本票450萬元等內容之切結書。辛○○為確保該切結書
    之效力，再向壬○○恫稱：必須找連帶保證人共同簽立等語
    ，迫使壬○○依指示打電話予妻子己○○、友人丁○○要求
    簽立該切結書，辛○○隨即於96年1月24日先行返國（起訴
    書誤繕為1月26日），惟仍要求OBINNA看管壬○○（辛○○
    涉犯妨害自由部分，應為無罪之諭知，詳如後述）。辛○○
    返國後，與丙○○共同基於以脅迫使人行無義務之事之犯意
    聯絡，指示丙○○約同己○○、丁○○擔任壬○○於96 年1
    月14日所簽立切結書之連帶保證人。隨後，丙○○於96 年2
    月間某日，在笠惠公司撥打電話予己○○，向己○○恫稱：
    「壬○○已經簽了切結書，你也要簽並且找1個保證人，簽
    了以後，壬○○就可以回國。」等語，又於96年2月間某日
    上午11時許，在臺北縣蘆洲市○○○路98號之「喬新汽車百
    貨材料行」與己○○、丁○○見面，丙○○再向己○○恫稱
    ：「簽立該切結書，壬○○就可以回國」、「你一定要簽，
    不可以不簽」等語，致己○○心生畏懼，即簽立該切結書擔
    任連帶保證人，而丁○○則因先前已允諾壬○○邀其擔任連
    帶保證人之要求而在上開切結書之連帶保證人欄內簽名。詎
    辛○○取得該切結書後，仍不釋放壬○○，復於96年2月底
    某日，在臺北縣某處，約己○○見面，接續向己○○恫稱：
    「壬○○在奈國，要不然你去換他回來，我可以給你住五星
    級飯店」等語，使己○○心生畏懼，致生危害於安全。嗣己○○向內政部警政署刑事警察局報案，始查悉上情。
二、案經壬○○之妻己○○訴由內政部警政署刑事警察局移送臺
    灣桃園地方法院檢察署檢察官偵查起訴。
    理  由
壹、有罪部分：
一、證據能力部分
(一)、按被告以外之人於審判外之陳述，雖不符前四條之規定，而
    經當事人於審判程序同意作為證據，法院審酌該言詞陳述或
    書面陳述作成時之情況，認為適當者，亦得為證據；當事人
    、代理人或辯護人於法院調查證據時，知有第159條第1項不
    得為證據之情形，而未於言詞辯論終結前聲明異議者，視為
    有前項之同意，刑事訴訟法第159條之5定有明文。查被告辛○○、丙○○之辯護人於本院行準備程序除陳稱：證人己○○、壬○○、甲○○、子○○、戊○○、丁○○於警詢、檢
    察事務官所為陳述，均屬於審判外陳述，無證據能力等語外
    ，對檢察官所提其他各項證據方法之證據能力均表示並無意
    見（見本院重訴字卷第91反面至93反面），審酌除辯護人所
    陳述上情外之其餘各該證據均依法定程序作成，且經於審判
    期日就上開證據進行調查、辯論，並未發現有不當取供之情
    事，故認宜作為本案犯罪之證據，有證據能力，合先敘明。
(二)、次按刑事訴訟法第159條第1項規定：「被告以外之人於審判
    外之言詞或書面陳述，除法律有規定者外，不得作為證據」
    ；其立法本旨係以證人於審判外之言詞或書面陳述，屬於傳
    聞證據，此項證據，當事人無從直接對於原供述者加以詰問
    ，以擔保其真實性，法院亦無從直接接觸證人而審酌其證言
    之憑信性，違背直接審理及言詞審理之原則，除具有必要性
    及信用性情況者外，原則上不認其有容許性，自不具證據能
    力；至所謂具有必要性及信用性情況者，例如刑事訴訟法第
    159條之1、之2、之3、之4、之5情形，仍例外認其有證據能
    力，然此乃係指法院未於審判期日傳喚相關證人到庭，案件
    僅能依靠該等證人於審判外之陳述以為判斷之情形，始需就
    該等審判外供述證據嚴格依照刑事訴訟法第159條之1至之5
    所定要件一一檢視各該證人之供述，作為證據之資格。倘法
    院已經依據當事人聲請傳喚證人到庭接受檢辯雙方之交互詰
    問，則法院既已透過直接、言詞審理方式檢驗過該證人之前
    之證詞，當事人之反對詰問權亦已受到保障得以完全行使之
    情況下，該等審判外證據除有其他法定事由（例如：非基於
    國家公權力正當行使所取得或私人非法取得等，而有害公共
    利益，即以一般證據排除法則為判斷），應認該審判外供述
    已得透過審判程式之詰問檢驗，而取得作為證據之資格，亦
    即其審判外供述與審判中供述相符部分，顯然已經構成具備
    可信之特別情狀，當然有證據資格（實務上之作用常為引用
    該等陳述與審判中陳述相符，強化該證人供述之可信度），
    其不符部分，作為檢視審判中所為供述可信與否之彈劾證據
    ，當無不許之理，甚者，其不符部分倘係於司法警察、檢察
    事務官調查中之供述，作為認定被告犯罪與否之證據，亦僅
    需依照刑事訴訟法第159條之2規定，斟酌其審判外供述作成
    外部環境、製作過程、內容、功能等情況認為之前供述較為
    可信，即可取得證據資格，而作為認定事實之證據資格（最
    高法院94年度台上字第2507號、95年台上字第2515號判決參
    照）。查證人壬○○、尤長新、己○○、戊○○、子○○、
    丁○○等人，均經本院審判期日傳喚到庭，行交互詰問程序
    ，直接言詞審理檢視其證詞，並給予被告及辯護人等詰問之
    機會，且再提示前揭證人等之上開警詢筆錄之要旨，由被告
    及辯護人依法辯論，故上揭證人等於警詢時之陳述，當然已
    取得作為證據之資格，而有證據能力。
二、認定犯罪事實所憑之證據及理由
(一)、訊據被告辛○○、丙○○均否認涉犯上開犯行，被告辛○○
    辯稱：我沒有限制壬○○的自由，而且壬○○簽的切結書是
    我們三方，包括買主，經過協議後所簽，都是在他自由意志
    下所簽，而保證人也是壬○○自己找的云云；被告丙○○辯
    稱：我有打切結書是因壬○○、辛○○先後在電話中跟我說
    的，我照他們的意思打的。我有拿切結書去給己○○，但我
    沒有跟她說簽了壬○○就可以回來云云。惟查：
 1、被告辛○○將壬○○留滯奈及利亞使其無法返臺而限制行動
    自由部分：
 (1) 此部分犯罪事實，業據證人壬○○於警詢、偵查及本院審理
    時證述歷歷，其於警詢時指陳：去年95年9月24日由奈及利
    亞業者提供機票及食宿讓我前往奈及利亞組裝製冰機器1套
    。於是我就帶癸○○、甲○○與辛○○一起前往奈及利亞工
    作。同年11月因已完成組裝，所以兩位師傅就先後回來臺灣
    ，我就繼續留在奈及利亞的尼哥市等機器可以運轉後回臺。
    96年1月在試運轉機器的時候，因為當地發電機電壓的關係
    ，造成我的機器損壞，沒有辦法運轉，於是我就與笠惠公司
    簽下第1份切結書（金額為2百多萬元），後來笠惠公司認為
    2百多萬元與渠等損失的成本不合，又簽了第2份切結書，金
    額為450萬元，並且簽了本票。之前笠惠原本要求只要有保
    證人簽名就可以，我找到保證人後就簽了切結書，笠惠公司
    原本答應要讓我回臺灣，但是到了最後笠惠公司一直以保證
    人沒有財產為理由，還是不讓我回臺灣，一直把我留在奈及
    利亞等語（臺灣桃園地方法院檢察署96年度他字卷第1442號
    卷【下稱他字卷】）；復於偵查時指陳：甲○○工作做完後
    回國後，我因為還要試車，所以晚一點才要回國，但因被告
    辛○○對我的工作不滿意，即限制我的行動，並寫了一份96
    年1月1日的切結書，該切結書對我並無損失，只講到被告辛○○與我之間的債務情形，但我是被被告辛○○強迫而簽立
    的，事後被告辛○○竟反悔，不放我回國，又寫了1份96 年
    1月14日的切結書要我簽名，且約定要簽450萬本票給被告辛○○，還要找保人，我迫於無奈，均依被告辛○○指示簽立
    ，且被告辛○○還說要我找我老婆己○○去找保人來簽該切
    結書，當時我就打電話回國跟己○○講，要己○○去警局報
    案等語（見他字卷第59、132頁）；再於本院審理時證稱：
    「（問：在你是機器之後發現有這樣的問題，你跟辛○○如
    何處理？）當初他有寫切結書，叫我簽名，我也簽了，有協
    調說有問題的話，大家要把事情完成，切結書寫了兩次，他
    說我簽了他要放我回去，結果我簽了，也沒有放我回去，後
    來叫我要找保人，然後我有叫我臺灣的一個股東【即丁○○
    ）】當保人，然後說簽好了就要讓我回去，結果也是沒有，
    ......。（問：為什麼當時要簽第1份切結書？）我跟他【
    指辛○○】協調好，他叫我簽，然後我就可以回來臺灣，結
    果過兩天又叫我簽了第2份。（問：在第2份就是1月14 日這
    份切結書，這份切結書的內容一樣是駱駝公司自認機器設備
    為瑕疵貨品，同意更換冷凍主機等等，不過最後第9項的條
    款，本票金額從232萬（元）提高到450萬（元），照你前面
    所說，你認為這個機器設備本身沒有問題，是發電機的問題
    ，那14日這份切結書，你同意做這樣的更換，而且為了履行
    這樣更換的條件，本票金額還提高到450萬（元），為什麼
    同意這樣做？）我第1次已經簽了，他（指辛○○）又叫我
    簽第2次，然後我什麼都被他控制了，他叫我簽我就簽，我
    就是要保我自己的命，我已經很危險了，然後我家人也沒有
    辦法找到我，連電話都沒有，我為了保護我自己的性命，他
    叫我簽5仟萬我也簽，我一定要回來，不然我會死在那裡。
    （你沒有跟辛○○說不是簽完第2份切結書就可以回去？）
    有，但是他不理我，是我簽好之後，他才寄來臺灣，然後叫
    丙○○跟我太太、丁○○聯絡，他們簽完之後，也是跟我太
    太說隔兩天我就可以回來了，然後簽好之後，他們在寄回奈
    及利亞。」等語綦詳（見本院重訴字卷卷一第58、65、66頁
    ）。核與證人丁○○於本院審理時證稱：「（問：你剛剛說
    壬○○跟你求救，他是怎麼說的？）他就叫我的名字，然後
    說你要救我。（問：救什麼你知道嗎？）他【指壬○○】叫
    我救一下，他人在奈及利亞，好像不自由。（問：從上面數
    過來第5個回答，事務官問你為什麼會去喬新汽車百貨，你
    回答說『因為壬○○在奈及利亞打電話給我，要我救他，他
    說他被人家扣住，要我當保證人』，壬○○在電話中，真的
    有提到說「被人扣住，要你當保證人」這一段話嗎？）應該
    是這樣，不然我怎麼會去簽這個，這是對我沒有用的事情。
    」等語（見本院重訴字卷卷二第96、101頁），大致相符。
 (2) 另據告訴人即證人己○○（以下稱證人己○○）於本院審理
    時證稱：「（問：簽完切結書之後，你有再跟丙○○聯絡嗎
    ？）應該有，我有打電話問為什麼還沒回來，我等了3天，
    還是沒有消息，她說什麼，我是忘記了，然後過了一段時間
    ，我想說一直等也沒有辦法，後來辛○○回來了，我就問辛○○為什麼壬○○還沒有回來，辛○○就跟我說切結書又不
    算，所以壬○○沒有辦法回來。（問：辛○○跟你說切結書
    又不算，所以壬○○沒有辦法回來，你如何處理？）他叫我
    再找保人，我說我沒有人可以找，我也沒有辦法，然後辛○○說可以找壬○○的兄弟當保人，然後我問過壬○○的弟弟
    ，但是他弟弟又不要，我也沒有辦法。（問：你簽完切結書
    之後，壬○○還是沒有辦法回來，等到辛○○回來了，辛○○又說切結書不算，這個時候，你有試圖要跟壬○○聯絡嗎
    ？）有，但是電話已經不通了。（問：你剛才說你收到壬○○請黃勝強轉交的信之後，你有去外交部把信給他們看，之
    後外交部的人有跟你說他們如何處理這件事情嗎？）外交部
    說這樣的英文字不是地址，沒有辦法，我就把信帶回去了，
    然後他們問我在哪裡遞狀，我說我在板橋有遞狀，然後他們
    說這個應該要到桃園來，然後我3月27日就來桃園遞狀了。
    （問：51頁【指他字卷第51頁】的求救信上面，壬○○有寫
    上刑事局的傳真、電話，為什麼壬○○有這個電話跟傳真？
    ）3月30日晚上大概10點半，壬○○突然又打電話給我，叫
    我趕快去報案，他說他可能不能回來了，我就跟他說溫太太
    有打電話告訴我有一張傳真，壬○○就說對，然後我就打電
    話去110報案。（問：什麼時候跟你說的？）我接到傳真給
    溫藍月圓的那封求救信之後，我再拿去外交部，他們說這樣
    就有地址了，然後他們說要刑事組通知他們，他們才可以做
    ，後來有一天，張科長打電話給我，他說如果要壬○○回來
    的話，機票錢要我自己出，然後在4月11日的時候，張科長
    打電話給我說壬○○可能要回來了，我就去找溫太太匯機票
    錢過去。」等語（見本院重訴字卷第21、27至30頁）。證人
    即刑事警察局國際科外事警察子○○於偵查時陳稱：壬○○
    沒有回國的原因，依照辛○○的說法是合約上面的限制，壬○○必須要完成任務才可以離開，我認為在奈及利亞的環境
    下，就算今天我單獨在那邊，沒有人幫我，我也無法回去，
    我體會外交部的心情，我請辛○○到我辦公室做筆錄的時候
    ，請辛○○若有扣住護照要還給壬○○，但是辛○○說，要
    是護照還給壬○○，就要將壬○○趕出辛○○家，所以外交
    部很擔心，也很為難，要是辛○○不讓壬○○在他們家，飛
    機也不是天天都有，若是辛○○不願意照顧，外交部也不太
    願意照顧等語（見他字卷第98頁）；其復於本院審理時證稱
    ：「（【提示他字卷第97頁】問：最後一行，你說你打電話
    過去，確實是壬○○接的，但是壬○○說他很開心，這是什
    麼意思？）因為他聽到是警方，我跟他表明我是刑事局國際
    科的人，他就很開心的說終於有警察跟他聯絡上了，所以這
    個開心應該是他接到刑事局的電話，突然覺得有救了。（問
    ：你之前在事務官面前的回答，從上面數下來第5行的部分
    ，你說『如果辛○○有扣住護照的話，請辛○○還給壬○○
    ，但是辛○○說要是護照還他，就要將壬○○趕出他們家』
    ，辛○○有這樣講嗎？）應該是有這麼說吧。」等語（見本
    院重訴字卷卷二第110、116頁）。證人即中華民國對外貿易
    發展協會駐奈及利亞工作人員乙○○於本院審理時證稱：「
    （問：有沒有去問笠惠公司的人說他【指壬○○】想回臺灣
    ，他留在拉哥斯也沒有用處，也需要回臺灣弄材料才可以用
    機器，為什麼要把他留在拉哥斯，不讓他回臺灣，有沒有問
    笠惠公司的人？）在通話的過程中，笠惠公司的人說這個機
    器沒有弄好，如果回台灣的話，到時候回臺灣不知道要找誰
    。（問：所以呢？）他們還在跟他協調到底要如何處理。（
    問：他們【指笠惠公司】是不是要一個保證確信他【指壬○○】之後會回來，才要讓他回來臺灣？）所以才有寫切結書
    【指96年4月10日另簽立之切結書】。（問：寫切結書就可
    以了？）對。（問：現在是問你當時處理的情形？）我沒有
    問，我得到笠惠公司的回答就是在協調，要把機器弄好，笠
    惠公司的說法就是他【指壬○○】留在那裡比較可以解決問
    題，貨來他可以馬上修、裝、處理。（問：還沒有來，他留
    在那裡做什麼？）我就不知道了。（問：但是公司跟你說，
    他留在那裡比較可以解決問題？）對，好像有說機票當初來
    也是笠惠公司出的，如果先讓他回去，是不是之後還要再付
    錢給他來。（問：外交部要你不管怎麼樣，一定要請笠惠公
    司的人同意讓他走，為什麼要笠惠公司的人同意？）就是外
    交部動用公權力，不管笠惠公司怎樣，就是要把人帶走，不
    是要笠惠公司同意。（問：為什麼外交部要說要動用公權力
    ，把人帶走，不要管笠惠公司？）外交部本來是想說是貿易
    糾紛。（問：這是私人協商的事情，為什麼外交部要動用公
    權力把人帶走？）外交部可能覺得在執行公務。（問：你的
    意思是說，就是如果不動用公權力的話，在商務糾紛沒有解
    決前，不能走嗎？）雙方還沒有討論出解決方式之前，不要
    介入這個事情，現在是不管他們有沒有解決，先把人帶走。
    」等語（見本院重訴字卷卷二第139、140、144、145、149
    頁），互核以觀，顯然在證人壬○○簽立96年1月14日切結
    書後，仍未獲被告辛○○之滿意，而遲遲不讓證人壬○○返
    臺，佐以證人甲○○於警詢時陳稱：大概在95年11月底，我
    回到國內後的2個禮拜之後，因為壬○○應該要給我的工錢
    還沒有給我，所以我就打電話到非洲給辛○○，問壬○○何
    時可以回來。那時我才知道壬○○的那1部機器因為馬力不
    夠無法製冰，辛○○對壬○○的機器無法運轉很不滿意，所
    以要壬○○負責賠償損失，並且告訴我，如果壬○○沒有辦
    法讓機器運轉成功或換1臺新的機器運來更換的話，就要留
    在奈及利亞準備當國際遊民。還告訴我說，在臺灣是民主國
    家，辛○○拿壬○○沒辦法，但是在非洲辛○○是老大，壬○○拿辛○○沒有辦法等語明確（見他字卷第120、121頁）
    ，此外，復有證人壬○○親寫之求救信、傳真稿等件在卷可
    證（見他字卷第50、51頁）。可見，告訴人壬○○於簽立96
    年1月14日之切結書並簽發總金額450萬元之本票9張與辛○○後，仍未歸臺，致使告訴人之妻己○○隨後尋求外交部、
    內政部警政署刑事警察局之協助，方得使告訴人壬○○能安
    然返回臺灣，應可置信。即使證人甲○○於審理到院證稱：
    被告辛○○上開所言應該是一時氣話等語（見本院重訴字卷
    卷一第136頁），仍無礙於被告辛○○因證人壬○○交付有
    瑕疵之冷凍機器心生怨懟而妨害其行動自由之事實。
 (3) 細繹證人壬○○之護照簽證期效（見本院審重訴字卷第85
    至92頁），第1次延長簽證期效日為95年9月25日至95年12
    月23日，此時證人壬○○尚未將冷凍機器裝置完成，故辦理
    延長簽證尚屬合理，惟第2次延長簽證期效日為95年12月23
    日至96年3月22日，證人壬○○就冷凍機器試車仍有問題之
    情況下，被告辛○○要求其簽立96年1月14日之切結書，後
    即可保障被告辛○○之權益，倘被告辛○○有意讓證人壬○○返回臺灣，在此段簽證之有效期間內，便可將護照交付與
    壬○○，何須一再拖延而導致第3次辦理延長簽證，甚須遠
    赴位在900公里外之奈及利亞首都阿布加方能辦理延簽手續
    ？實屬可議。況且，既然94年1月14日所簽立之切結書中業
    已約定所更換冷凍主機1臺，須在臺灣先行通過主機初試成
    功（見他字卷第82頁），而證人壬○○在臺灣亦尚有2臺機
    器，被告辛○○、其弟庚○○紛紛於96年1月24日、同年2
    月4日返回臺灣，反獨留告訴人壬○○一人在奈及利亞，實
    無濟於事，無助於上開約定之達成，益見被告辛○○係為免
    告訴人壬○○返回臺灣後，即不願再解決冷凍機器瑕疵問題
    ，致其權益無法獲得確保，而將證人壬○○留滯在奈及利亞
    以解決機器問題，是被告辛○○辯稱：壬○○於96年4月始
    返臺，係因辦理延長簽證手續所致云云，顯屬卸責詭辯之詞
    ，洵難採信。
 (4) 再據證人壬○○於本院審理時證稱：「（問：外交部介入之
    後，為什麼不跟外交部人員到達安全的地方，還要留在員工
    宿舍？）因為外交部的人跟我說我住在這裡比較安全。（問
    ：你不是被關在那裡？）因為外交部介入了，他們早上、晚
    上都會來看我。（問：你被關在那裡，然後你關在那裡比較
    安全？）外交部的人說外面不安全，叫我繼續住在那裡，當
    時黃盛正、辛○○都有說不讓我住，要叫我出去，我不願意
    出去，我說我不是來觀光的，我是來裝機器的，他們又收走
    我的護照，他們說他們不管我怎樣。（問：你的意思是說他
    叫你出去，讓你自生自滅，你不要，你硬要跟他們住在一起
    ，叫他們看管你、照顧你？）對，因為他們現在不會對我怎
    樣了，乙○○有跟裡面的人說不可以欺負我怎樣的，他還打
    電話跟辛○○說他們如果對我怎樣的話，我們這裡的警察會
    去抓他們，刑事局的人也這麼跟我說。（問：外交部介入之
    後，笠惠公司有提供飯店叫你去住，不然就跟外交部的人住
    ，你為什麼不去？）他【指辛○○】沒有提供飯店給我，他
    叫我出去，也沒有叫我去跟外交部的人住。（問：乙○○去
    看你的時候，你有沒有想要要求外交部的人提供你安全的住
    處？）我跟他說，他說這裡治安不好，沒有電、沒有水，他
    們那裡的飯店都是這樣，他叫我不要去住在那裡。（問：是
    乙○○建議你不要去住外面？）對，他說他每天都會打電話
    給我，有問題他會跟黑人說。」等語（見本院重訴字卷卷一
    第113、122頁）。證人子○○於本院審理時證稱：「（問：
    在外交部介入之後，跟你們局裡面有沒有協調壬○○當時要
    住在哪裡？）住的地方的話，好像是外交部處理的，當時外
    交部也怕說如果壬○○住在外面，也是沒有辦法去生存，因
    為他語言不通，那個國家的知識水平不高，他不懂英語也很
    危險，我是聽外交部說，是希望那個時候他繼續留在那個地
    址，一來外交部也方便，而且外交部也害怕他去外面，會怎
    麼樣也不知道，所以外交部當時希望他可以繼續住在那裡。
    （【提示他字卷第98頁】問：在倒數第4行的部分，你有回
    答「外交部也不太願意照顧，所以那種情況很難認定究竟是
    不是妨害自由」，為什麼你認為外交部也不太願意照顧壬○○？）因為那個時候聽辛○○說「既然是我限制他自由的話
    ，我可以不要讓他繼續住在這裡，我可以把他趕出去」，外
    交部聽到這個，就有點緊張，因為國人的急難救助，外交部
    還是要負責，如果把壬○○丟出去荒郊野外，外交部更難處
    理，所以我那個時候的推測是想說壬○○在外面的情況是不
    是比在那裡的情況更差，好像外交部也不願意、不想看到這
    個情況，就把壬○○趕出去外面，這會對外交部造成的麻煩
    會更大，我當時說的意思應該就是這樣。（問：依據外交部
    的急難救助，如果發生有限制自由或是其他犯罪情況的話，
    理應將壬○○接到外交部或是代表處，而不是會有你所謂的
    把他丟到荒郊野外的這種情形？）程序上應該是這麼做，但
    是外交部是說他們在拉哥斯也沒有館處，他們在阿布加要過
    去拉哥斯也有一段距離，也是要請臺商協助，至於急難救助
    是不是要去代表處，這個我就不太了解。」等語（見本院重
    訴字卷卷二第112至114頁）；又證人乙○○於本院審理時證
    稱：「（問：在你關心壬○○這個事件之後，一直到壬○○
    離開奈及利亞前，是壬○○主動要求繼續留在原來的地方居
    住，或是你或其他的人建議他繼續留在那裡？）他沒有要求
    主動留在那裡，他是一直要求要趕快回台灣。（問：外交部
    有沒有請你把壬○○接到你們那裡去居住？）外交部沒有這
    個要求，沒有說要把壬○○接走到別的地方住。（問：外交
    部的急難救助沒有包括因為沒有盤纏，需要趕快回臺灣，所
    以先支付這個部分嗎？）沒有這個部分。（問：所以你讓壬○○繼續住在辛○○那邊，你的出發點不代表說他在那裡是
    絕對的安全，是因為外交部叫你不要介入？）要不要帶走，
    也不知道要帶他去哪裡，說不定壬○○跟他們還有什麼事情
    ，說不定他還有其他的問題，如果我帶他走，以後是不是我
    還要揹負責任，我沒有公權力，我沒有辦法把他帶走。（問
    ：貿協駐拉哥斯的單位，也沒有多餘的處所，讓有危難的國
    人暫時有避難的處所嗎？）沒有這樣的設置。」等語（見本
    院重訴字卷卷二第126、139、147、149頁），由此可見，本
    案在獲得外交部駐奈及利亞辦事處人員介入後，證人壬○○
    雖仍在被告辛○○位在奈及利亞拉哥斯之住處居住，實係因
    奈及利亞治安不佳、交通不便、缺水缺電（見本院審重訴字
    卷第36至39頁、本院重訴字卷卷二第133、134頁、本院重訴
    字卷卷三第40頁），且未能獲得我國在奈及利亞駐外代表處
    急難求助之妥善照料（即無法提供機票協助離臺，亦無法給
    予避難處所安置），為免證人壬○○搬離他處更形危險，所
    不得不然之措施，無礙於被告辛○○此前俱妨害自由之犯行
    。再者，縱使被告辛○○未限制證人壬○○之通訊、外出自
    由，惟在奈及利亞此處人生地不熟國度裡，交通不便，業如
    前述，即使有交通工具可搭乘，茲因證人壬○○不諳英語無
    法與當地人溝通，其當無法表達欲前往之地點，而在回臺之
    旅程中，甚須透過轉機方能抵臺（見本院重訴字卷卷三第40
    頁，詳如證人庚○○所述），對證人壬○○返回臺灣之路更
    是難上加難，且僅有護照影本在身，在外交部介入之前，回
    臺之路更是遙遙無期，灼情至明。至證人壬○○與黃盛政於
    96年4月10日之通訊譯文內有諸多告訴人心存感激之口氣與
    黃盛政對話（見他字卷第219至222頁），惟證人壬○○於此
    時仍在被告辛○○位在奈及利亞之住宿處，身體狀況已漸不
    佳，外交部之人員雖已派人協助，但在尚未返回臺灣之前，
    衡諸常理，其身體、心理受到箝制之壓力勢必未曾減滅，故
    證人壬○○於本院審理時證稱此係為討好黃盛政之言語所致
    ，核非無理，自不據此為被告辛○○有利之認定。
 (5) 辯護意旨固稱：壬○○託被告辛○○之弟庚○○將求救信轉
    交給辛○○，再由丙○○寄達己○○，足證辛○○無妨害壬○○自由之不法行為，且依skype紀錄，及壬○○單就96 年
    1月份，自奈及利亞撥打予己○○（20通）、溫藍月圓（9通
    ）、丁○○（6通）、鄭進吉（5通）、癸○○（5通），顯
    見壬○○可與臺灣家人、朋友自由通訊而並未受限制。96年
    4 月12日之切結書，乃係壬○○主動向笠惠公司提出，被告
    辛○○應無限制其人身自由云云。然查：
  證人壬○○於本院審理時證稱：「（問：這封求救信的第5
    行有寫『下禮拜我朋友會跟你聯絡，把一些東西整理好，資
    料也會跟溫太太聯絡』，你上次說甲○○回來之後，你就沒
    有辦法對外聯絡了，你在寫這個求救信的時候，你人在奈及
    利亞，那你的朋友如何知道要跟己○○聯絡？）這封信就是
    庚○○要回來臺灣過年了，他叫我趕快把信寫寫，然後他會
    替我帶回來轉交給我太太，我太太再去找保證人，我裡面寫
    了很多術語，我的意思就是叫我太太拿這封信去派出所報案
    ，然後警察就會跟她聯絡，不是我的朋友真的會跟我太太聯
    絡，我怕這封信他們拆開來看，就穿幫了。（問：你剛剛說
    怕穿幫，用了很多術語，那在第七行上面你明明白白寫了『
    被他們當人質』，你既然怕穿幫，為什麼還明目張膽寫被當
    人質，這樣不就穿幫了？）這個時候我什麼都沒有了。（問
    ：你既然怕穿幫，為什麼敢在信裡面寫說你被當人質？）如
    果這封信有拿給我太太的話，我就不會死了。（問：你還是
    沒有回答剛剛的問題，你寫被當人質，不就代表這封信是要
    求救，你既然害怕人家知道你在求救，為什麼還把你要求救
    的意思寫出來？）我就是要叫我太太把信拿去給警察看。（
    問：你不怕庚○○在途中拆開信，看裡面的內容？）我怕。
    （問：為什麼把你被當人質的事情，寫在信裡面？）我想庚○○要回去了，我命也沒有了，所以我寫最後這封信。（問
    ：你不怕他們知道你寫這封信，是要跟你太太求救？）對。
    （問：既然你都可以打電話給你太太，就直接叫你太太報警
    就好了，幹嘛還寫求救信？）我太太跟我說他有去報案，但
    是因為沒有住址，沒有辦法查，還去境管處、外交部也沒有
    辦法，後來我買通顧門的，我抄了門牌。（問：你剛剛說寫
    求救信，是因為打電話時，庚○○在旁邊所以不能講，後來
    又改成說你偷偷打電話跟太太求救，並叫她報警，但是你太
    太跟你說因為沒有住址，所以沒有辦法報警，然後你才買通
    顧門的人，讓你出去抄了地址，然後寫在求救信上，透過庚○○替你帶回去？）對，這封是信，第2次我又買通顧門的
    ，我偷跑出去抄住址，還畫了圖，然後我偷跑出去傳真，第
    二次才成功，我太太才去報案，國際刑事組才通知外交部確
    實有這個地址，他們公司確實有註冊。」等語（見本院重訴
    字卷卷一第102、103、105頁），是證人壬○○獨自一人在
    奈及利亞期間，孤立無援，又不諳英文，既使偶爾可與其妻
    己○○通話，亦無法正確表達其所居住之地點，而己○○亦
    無法得知其在奈及利亞之地址（見本院重訴字卷卷二第14頁
    ），是證人壬○○僅能以書信方式，抄寫門牌號碼於信中，
    並以自製之信封袋封緘，適被告辛○○之弟庚○○準備回臺
    灣，在其判斷下，僅能託庚○○帶回求救信件，縱庚○○於
    回臺途中將信件拆看或怠於轉交與證人己○○之種種可能性
    下，亦唯有此條求救之路可行，復參諸求救信件係裝入壬○○所自製之紙袋內以透明膠帶封緘緊實（見本院重訴字卷二
    第68頁），倘有人拆開，即可輕易察覺，加以證人壬○○未
    告知庚○○該信件之內容，故庚○○未予拆封查看而郵寄給
    證人己○○，證人壬○○此舉，尚合乎常情。再參由證人己○○於本院審理時證稱：「（問：為什麼你會看過這封信件
    【指他字卷第50頁】？）丙○○打電話給我，跟我講說庚○○（辛○○的弟弟）回來了，然後壬○○託庚○○帶了一封
    信要帶回來臺灣給我，問我要寄到哪裡去，我就說寄到蘆洲
    ，然後二月六日我就收到這封信了。（問：你是經由郵差取
    得這封信的嗎？）對，就寄到我妹妹那裡，我妹妹替我收的
    。（問：這封信的封緘情形？）就用透明膠帶封的很緊，我
    就用剪刀剪開。）（問：這封信的第5行有提到『下禮拜我
    朋友會跟你聯絡』，你看到這封信的時候，你知道這句話的
    意思嗎？）我不知道，我也一直在想這個朋友是誰，然後我
    也一直等，也沒有人跟我聯絡，之前我有帶著合約書去過外
    交部的非洲司，跟非洲司的許秘書、張科長談過這件事情，
    我想請他們替我找這個人，他們跟我說沒有奈及利亞很大，
    沒有地址沒有辦法，然後我看到這封信，有一些奇怪的字，
    我就再拿去外交部給他們看是不是地址，然後他們說壬○○
    寫的這些東西，他們也不曉得是什麼，然後他寫「一銀旁邊
    」，我就想說那是什麼，我就過去那裡找，結果發現那裡是
    派出所，所以我就去派出所報案，然後派出所跟我說沒有辦
    法找到人。」等語（見本院重訴字卷卷二第23、25頁），顯
    見證人己○○即係透過該封求救信件向派出所報案，爾後，
    一路尋求外交部、內政部警政署刑事警察局之協助，已如前
    述。
  觀之被告辛○○所提供之SkypeOut紀錄顯示證人壬○○於96
    年1月份可自由與外界通訊以及證人己○○所使用之0000000
    000號行動電話能撥打被告辛○○所提供之電話與壬○○聯
    繫一情（見他字卷第101至104、179至188頁、本院重訴字卷
    第143至146頁），固為證人壬○○所不否認，惟被告辛○○
    提供行動電話或網路電話予證人壬○○供其使用，僅係提供
    其等與外界連絡使用，並非表示證人壬○○可自由返回臺灣
    ，提供通訊工具與非法剝奪行動自由間並不相衝突，被告辛○○因認為證人壬○○與其尚有機器問題未獲解決，不會或
    不敢以電話報案，因而放心提供電話與其使用，不能因此即
    認被告辛○○並未妨害自由至明。
  證人壬○○於本院審理時證稱：「（問96年4月12日的切結
    書，是不是你主動請王主任傳回臺灣，要更改上一次的切結
    書？）既然我偷跑成功，我也要回來了，他傳真給他之後，
    再叫我簽名，我想既然我都要回來了，怎麼寫都沒有關係，
    是黃盛正打好這些資料之後，傳真給乙○○，乙○○叫他的
    司機拿來給我簽名，然後再傳真回去給他們，我的心態是反
    正我要回來了，簽一簽就好了。（問：這封電子郵件是乙○○寫的【指他字卷第88頁之電子郵件】，上面說是你在96年
    4月4日寫好草稿之後，請乙○○傳回臺灣，是不是這樣？）
    反正我要回來了，叫我怎麼寫我就怎麼寫，而且我的護照還
    在他們那裡。（問：你在切結書上面，還可以討價還價要求
    更換機器設備，裝備日期要延到96 年8月1日，然後你下次
    來奈及利亞，你只願意出機票錢，吃住都要笠惠公司負擔，
    而且你也說你之前開的9張本票要延期9個月，是不是這樣？
    ）是。（問：最後你把這份切結書交給誰？）乙○○的司機
    ，是乙○○叫他的司機拿來給我簽，簽完之後再拿回去給乙○○傳真回來臺灣。（問：在切結書上面有提到『現在因為
    考量本人身體狀況不佳，需先行回台灣醫治，無法繼續留在
    奈及利亞等待臺灣機器到達配合工程完成』，是不是這樣？
    ）這些都是他們【指辛○○】寫的，叫我簽，因為我在他們
    手上，我不得已才簽。」等語（見本院重訴字卷卷一第118
    、1 19頁）；核與證人乙○○於本院審理時證稱：「......
    黃盛政解釋說因為壬○○沒有把機器處理好，希望壬○○可
    以把機器處理好，雙方寫個切結書之類的，我就轉告壬○○
    說寫個切結書，願意把機器修好，然後我就把整個情形轉給
    外交部代表處，然後他們雙方協調，後來據我的了解，他們
    都同意了，我就把信件就是切結書掃瞄傳真給黃盛政，後來
    他們也有簽字。（問：你剛才提到說這份切結書是你轉交給
    壬○○的，然後要他看看之後再決定要不要簽？）笠惠公司
    轉回來，要我給壬○○簽是這份沒錯。（問：你轉給壬○○
    看的時候，是只有電腦打字的部分？）對，然後壬○○再在
    上面寫上去。（問：你把這份切結書拿給壬○○看的時候，
    你如何跟壬○○說？）這個不需要說什麼，一看他就明白了
    ，我說這個是笠惠公司轉回來的，他們認同切結書的內容，
    請你簽字，然後看是掃瞄還是怎樣的，再傳回給笠惠公司。
    （問：壬○○有沒有說他不想要簽，或是有沒有說什麼話？
    ）切結書的部分，他沒有說不想簽，他給我的感覺是他很樂
    意趕快簽一簽，然後他就可以走了。（問：他【指壬○○】
    不簽離不開嗎？）這個沒有人跟我說他不簽就離不開，我們
    的業務也不是說一個人有狀況，就馬上把他帶走，是外交部
    說他有病有一些狀況，如果他在那裡有狀況，我們外交部有
    義務要照顧，如果個人貿易糾紛，我們沒有辦法介入，我們
    只能代轉資料，讓雙方自己協商解決，可是沒有人講說不簽
    就不能走，外交部、笠惠公司、壬○○三方都沒有說這種話
    ，不過壬○○有這種意思就是他簽了，事情了了，他就可以
    離開了。（問：既然你說三方都沒有人說不簽就不能走這種
    話，為什麼你會判斷說壬○○有如果簽了就可以走的意思？
    ）第一，我每次看到壬○○，他就跟我說趕快把我帶回臺灣
    ，第二，切結書我給他看，他也沒有說什麼，就馬上簽，只
    是說有些條件可不可以放寬，所以他對簽這個切結書可以說
    非常積極，給人的感覺就是簽了就可以走了，就可以了事了
    ，所以沒有人說簽了才能走這些話，只是主觀上的看法、想
    法有這種感覺。」等語（見本院重訴字卷卷二第125、134、
    13 5頁），證述內容大相一致，顯見證人壬○○無論主動或
    被動簽立上開切結書，皆係為能順利返臺所使然。基此，辯
    護意旨以此等為被告辯護，殊難資為對被告有利之認定。
 (6) 質之證人壬○○於本院審理時自承：「（問：在95年11月12
    日甲○○回國的時候，為什麼你仍然繼續留在奈及利亞？）
    我在那裡試機器。（問：如果同樣一個切結書內容，就是叫
    你換主機，叫你簽450萬（元），但是倘若談的地點是在臺
    灣、你的公司、大家心平氣和談，這樣條款的內容你會接受
    嗎？）第2次是不公平的，然後第1次的部分，因為我是賣給
    他中古的，我要給他保障。（問：所以就96年1月1日這份切
    結書，你是認為說這樣的條款是你還可以接受的條款，不管
    是在什麼樣的情況之下？）對。（問：但是1月14日這份切
    結書，你認為這是不公平的條款？）不公平。」等語（見本
    院重訴字卷卷一第56、65頁）。基此，是於95年11月12 日
    至96年1月1日止，證人壬○○仍留在奈及利亞，係因冷凍機
    器設備瑕疵須更換問題之故，尚無執此認被告於斯時有妨害
    自由之犯意；再者，證人壬○○於本院審理時又證稱：「（
    問：既然是切結書，為什麼只有你有正本，笠惠公司卻沒有
    ？）他（只辛○○）拿給我簽之後，我簽好之後，我就收起
    來了，他本身沒有留底。（問：你寫完這份切結書，事後有
    沒有簽本票？）沒有。（問：你的意思是說你沒有簽切結書
    裡面所指的232萬4906元的本票？）對，可能是他忘記叫我
    簽了。」等語（見本院重訴字卷卷一第98頁），益徵，壬○○於96年1月1日所簽立該份切結書，並未交付與被告辛○○
    ，自不足認被告辛○○就此有何對之施強暴、以脅迫之事甚
    明。從而，公訴意旨認被告辛○○為迫使壬○○繼續留在奈
    國履約，竟於95年11月12日，基於妨害自由及傷害之不確定
    故意（經公訴檢察官當庭更正為擄人勒贖致重傷害，見本院
    審重訴卷第72頁），扣留壬○○護照之方式，使壬○○無法
    自由離境乙節，容有誤會，應予更正。
(7) 綜此，揆諸上開切結書無論要求證人壬○○於60日或75日完
    成機器裝櫃等內容，皆須證人壬○○返臺後始能達其目的，
    證人乙○○亦證稱奈及利亞上址內，僅有證人壬○○1臺灣
    人，其一直要求要趕快回臺灣等語，已如前述，而證人壬○○回臺之機票費用，亦為其妻即證人己○○所支付，並未要
    求外交部代為支付，則被告辛○○辯稱證人壬○○係因不想
    支付機票費用方由其回臺云云，顯非實情。是被告辛○○係
    為確保證人壬○○履行合約之目的，留滯證人壬○○在奈及
    利亞妨害其人身自由之犯行，堪以認定。惟該行為發生在奈
    及利亞，依刑法第7條規定，應屬不罰，詳如後述。
 2、被告辛○○、丙○○強制己○○擔任96年1月14日切結書之
    連帶保證人部分：
 (1) 證人己○○於偵查時陳稱：96年1月14日切結書是在96年2 月
    某日中午11時許在我妹妹蘆洲市○○○路98號的喬新汽車百
    貨材料行簽立，還有保證人丁○○也在場。丙○○打電話給
    我說壬○○已經簽了1份切結書，要我也要簽，且再找1個保
    證人，也有告訴我切結書的內容是有關450萬元的賠償，且
    告訴我說，我簽了以後，壬○○就可以回來，如果不簽就沒
    有辦法回來，我會簽是希望壬○○能回來等語（見他字卷第
    130頁）；復於本院審理時證稱：「（問：你最先開始知道
    要簽切結書，是丙○○跟你聯絡的？）對，有一天她打電話
    過來跟我說的，我說一定要簽嗎，她說一定要簽，不簽的話
    ，他不能回來，簽的話他馬上可以回來。（問：在簽切結書
    的時候，你有看過切結書的內容嗎？）我大概有看過，我在
    那裡看的時候還有問一定要簽嗎，丙○○說一定要簽。（問
    ：為什麼你簽切結書之前有遲疑？）我想450萬這麼多，然
    後本票要開9張，看一看我自己也想，然後我又想說不簽他
    不能回來，就硬著頭皮簽了。（問：丙○○有說不簽會怎麼
    樣嗎？）她說不簽他【指壬○○】不能回來，然後我簽過三
    天他就可以回來了。（問：丙○○有說為什麼不簽切結書，
    壬○○就不能回來嗎？）她說機器沒有做好，然後壬○○跟
    辛○○說好了，回來弄機器，如果不簽的話，壬○○就不能
    回來，然後她就問我要不要給他回來，我是壬○○的太太，
    我當然希望他回來。（問：丙○○在說這些話的時候，她的
    語氣如何？）她講話就是這樣。（問：很平常？）對。（問
    ：沒有比較大聲嗎？）也不是很小聲，她就是說我要簽，壬○○才可以回來。（問：簽了切結書之後，你有馬上跟壬○○聯絡嗎？）好像有，我有跟他說我簽好了，我是在我妹妹
    那裡打電話給他的，然後他說那他很快就可以回來了。（問
    ：簽完切結書之後，你有再跟丙○○聯絡嗎？）應該有，我
    有打電話問為什麼還沒回來，我等了3天，還是沒有消息，
    她說什麼，我是忘記了，然後過了一段時間，我想說一直等
    也沒有辦法，後來辛○○回來了，我就問辛○○為什麼壬○○還沒有回來，辛○○就跟我說切結書又不算，所以壬○○
    沒有辦法回來。（問：辛○○跟你說切結書又不算，所以壬○○沒有辦法回來，你如何處理？）他叫我再找保人，我說
    我沒有人可以找，我也沒有辦法，然後辛○○說可以找壬○○的兄弟當保人，然後我問過壬○○的弟弟，但是他弟弟又
    不要，我也沒有辦法。（問：所以你簽的原因，是因為壬○○叫你簽？）因為我一定要簽，壬○○才可以回來，丙○○
    也有這樣說，她說如果我不簽的話，壬○○就不能回來。（
    問：既然你簽了切結書，壬○○也沒有跟著辛○○回來，為
    什麼還要主動跟辛○○說要帶他去看機器？）我要讓辛○○
    知道壬○○不是說假的，我們在臺灣確實還有兩臺機器，所
    以不讓壬○○回來是辛○○的錯，我要讓他知道。」等語（
    見本院重訴字卷卷二第14、15、18至21、32、38頁），證述
    大致相符。
 (3) 證人戊○○於偵查時陳稱：當時在場的有丙○○、張展綱、
    丁○○、己○○及我先生楊瑞成在場，丙○○說趕快簽一簽
    ，壬○○就可以回國。當時是沒有被暴力脅迫，但若不簽，
    壬○○就不能回國，為了要讓壬○○順利回國，才簽的等語
    （見他字卷第151頁）；復於本院審理時證稱：「（問：你姐
    姐【指己○○】跟你聯絡說要去喬新汽車百貨簽切結書的時
    候，有沒有跟你說為什麼要簽切結書？）我姐姐說簽了，我
    姊夫【指壬○○】才可以回來，有保證人才可以回來。（問
    ：在簽切結書的當天，庭上的被告丙○○有沒有說什麼？）
    本來是叫我簽，說簽沒有關係，也不用帶什麼，簽一簽他就
    可以回來了。（問：就你自己親身見聞的情形，當天己○○
    這些人來店裡簽切結書的經過？）他們都約好人了，丙○○
    跟一個胖胖的人來，我姐姐也帶了另一個人來，他們都約好
    了，然後林小姐就拿出來，說一定要簽，簽了我姊夫就可以
    回來。（問：為什麼你現在會一直記得重點是『有簽就可以
    回來』？）因為叫我當保證人我不要，然後叫那個人來簽，
    有人來當保證人就可以回來。（問：你還記得簽切結書那天
    ，丙○○有沒有對己○○說你一定要簽，不可以不簽？）有
    。（問：丙○○當時講話的語氣如何？）還好，客氣客氣的
    ，只是說一定要簽。（問；按照常情來判斷，既然已經約到
    你的店裡面要簽這個切結書，就代表己○○一定要簽了，才
    會約在你店裡，然後又找了保證人，既然她已經要簽了，是
    不是在簽的過程中，有發生什麼事情，讓己○○遲疑、猶豫
    ，不然丙○○會再次強調一定要簽？）我姐姐本來不簽。（
    問：你的意思是說到你店裡面，雙方都碰面了，你姐姐本來
    還是不簽？）我姐姐本來是想說不用簽也可以回來，後來才
    說一定要簽才可以回來。」等語（見本院重訴字卷卷二第43
    至45、47頁），亦與證人己○○上揭證述內容，互核相近。
    本院再依職權質諸證人戊○○，其證稱：「（問：丙○○否
    認說過有這樣的話，你如何解釋？）丙○○確實有說這樣的
    話，我也說過事實都說出來，你確實有說沒有簽就不能回來
    。」等語（見本院重訴字卷卷二第50頁），而被告丙○○亦
    坦承：「本來就是要簽的，不然我去做什麼。（問：不簽的
    話？）沒有這回事，去就是要簽的。」等語（見本院重訴字
    卷卷二第50頁），可徵證人己○○係受被告丙○○之言語之
    壓制下，簽立96年1月14日之切結書擔任連帶保證人之情，
    至堪認定。
 (3) 再據證人丁○○於偵查時陳稱：丙○○及在場之張展綱跟我
    說簽保證人沒什麼關係，簽了，3天後壬○○就可以回來，我
    當時沒有仔細看協議內容，因為我急著要救人等語（見他字
    卷第151頁）；復於本院審理時證稱：「（問：這是一份切結
    書，你有看過這份切結書嗎？）這個切結書是當時壬○○在
    奈及利亞，他打電話來叫我救他，之後，被告丙○○他們公
    司就叫我跟他們簽這份，那個時候丙○○還帶了一個年輕人
    過來，他們一共兩個人到了壬○○的妹夫那裡，是在那裡簽
    的，這個切結書我是保他回來，以後他們工作的事情，我儘
    量勸壬○○去那邊給他們工作。（問：壬○○的太太，有明
    確的跟你說要你當保證人，這樣壬○○才可以回來嗎？）就
    是這樣。（問：壬○○的太太有沒有這樣跟你講？）有。（
    問：既然你跟壬○○只是客戶的關係，為什麼你要答應當他
    的保證人？）因為我們公司他也有一點點股份，我們有相助
    一段時間。（問：你跟壬○○的太太聯絡的時候，壬○○的
    太太有沒有跟你講說保證書是叫你保證一個切結書的內容是
    什麼？）內容就是保證什麼時候要給他回來，好像是說我寫
    了這個切結書，他就可以回來了。（問：在簽切結書的當天
    ，有誰在現場？）有壬○○的太太、壬○○太太的妹妹、妹
    夫、我、丙○○跟另一個人，大概6個人。（問：丙○○有沒
    有說如果簽完之後，壬○○3天後就可以回來？）好像有講過
    這種話。」等語明確（見本院重訴字卷卷二第89、91至93、
    95頁）。矧證人丁○○與被告丙○○夙並無嫌隙，無誇飾渲
    染、空言誣指被告丙○○之必要，是被告丙○○確有向證人
    己○○恫稱：「簽立該切結書，壬○○就可以回國。」、「
    你一定要簽，不可以不簽。」等語，信而有徵。至其雖於本
    院審理時證稱：是在95年12月選舉時簽立96年1月14日之切
    結書，就時間之陳述與證人壬○○、己○○等人相異，惟證
    人之記憶恐因歷時久遠而漸衰退，當不能以此而遽認證人丁○○就簽立切結書過程之證言並非實情。嗣被告丙○○雖辯
    稱：簽切結書這次，第1次看到丁○○，且當時並無跟丁○○說過話云云，惟經證人丁○○所否認，並於本院審理時證
    稱：簽切結書之前，應該是有1通電話，簽切結書的過程中
    ，就坐在桌子的相對面，怎麼會沒有說到話等語（見本院重
    訴字卷卷二第104頁），足堪被告丙○○上開所言，實為卸
    飾之詞，殊難採信。
 (4) 稽上，被告辛○○在未達覓妥連帶保證人目的之前，不會讓
    證人壬○○返國之舉，已認定如前，是被告丙○○上開強制
    證人己○○簽署切結書擔任連帶保證人之舉，係在被告辛○○可得預見之範圍內，且被告丙○○乃笠惠公司之職員，衡
    情，必當聽命業務經理即被告辛○○之指示，否則何須無端
    要求證人己○○簽署該切結書擔任連帶保證人。因之，被告
    辛○○、丙○○就強制證人己○○簽立96年1月14日之切結
    書此節，具有犯意聯絡及行為分擔至明。
 3、被告辛○○恐嚇己○○部分：
    證人己○○於警詢時陳稱：我先生【指壬○○】目前護照被
    笠惠公司扣留，辛○○告訴我說，必須要簽切結書，我先生
    要把製冰器修好保證運轉成功，如果機器不能運轉，將賠償
    損失。我就照切結書的內容簽字，並且找到保人等語（見他
    字卷第116頁）；於偵查時陳稱：辛○○回國後，在96年2月
    底、3月初時有找我去看機器，辛○○在車上對我說：「壬○○在奈國，要不然你去換他回來，我可以給你住五星級飯
    店」，地點應該是在臺北縣說的等語（見他字卷第131頁）
    。；復於本院審理到庭證稱：「（問：在帶辛○○去看機器
    的期間，辛○○有跟你說過什麼話嗎？）辛○○說我可以去
    換壬○○回來，然後他讓我住五星級飯店。」等語，就被告
    辛○○以言語恐嚇情節，所證均前後一致，相互符合，顯見
    證人己○○證述非虛，洵值採信。
 4、綜合前開各項事證，被告辛○○、丙○○共同使人行無義務
    之事之犯行，事證明確，洵堪認定，應依法論科。
(二)、按刑法第305條之恐嚇危害安全罪，係指單純以將來加害生
    命、身體、自由、名譽、財產之事，恐嚇他人致生危害於安
    全者而言，如對於他人之生命、身體等，以現實之強暴、脅
    迫手段加以危害要挾，使人行無義務之事或妨害人行使權利
    ，即應構成刑法第304條之強制罪，縱有恐嚇行為，亦僅屬
    犯強制罪之手段，無更論以恐嚇危害安全罪之餘地（最高法
    院84年度台非字第194號判決意旨參照）。查被告辛○○如
    事實欄所載先後為恐嚇證人己○○之言語，其一在迫使證人
    己○○於無義務之下擔任上開切結書之連帶保證人，其二在
    迫使證人己○○於無義務之下以自己之人身自由換取證人壬○○人身自由，皆屬強制證人己○○行無義務之事，縱此部
    分所為，合於刑法第305條恐嚇危害安全罪之構成要件，仍
    應視為係其犯刑法第304條第1項強制罪之部分行為，而不另
    論以刑法第305條之恐嚇危害安全罪。故核被告辛○○、美
    珍，均係犯刑法第304條第1項之強制罪。公訴意旨認被告辛○○、丙○○均係犯刑法第305條之恐嚇罪，尚有未洽，惟
    此與起訴社會基本事實同一，本院自應予審理，並依法變更
    起訴法條。被告丙○○與辛○○共同犯上開使人行無義務之
    事犯行，有犯意聯絡及行為分擔，均為共同正犯。又被告辛○○所為之上開恐嚇行為之目的、緣由相同，依一般社會健
    全觀念，難以強行分開，應視為數個舉動之接續施行，合為
    包括之一行為予以評價，屬接續犯，而為包括之一罪。爰審
    酌被告辛○○為確保自己之債權，竟不思循其他合法途徑將
    告訴人壬○○獨自留滯在語言不通、環境落後、治安不佳又
    人生地不熟之奈及利亞，其目的無非在令被告丙○○迫使其
    妻己○○簽立以笠惠公司利益為主要考量之不公平契約擔任
    連帶保證人而行無義務之事，所為均非，且被告2人犯後均
    飾詞狡辯，否認犯行，態度不佳，惟渠等前均無犯罪科刑紀
    錄，素行尚可，有臺灣高等法院被告前案紀錄表各1份在卷
    可按（見本院重訴字卷卷一第7、8頁），又考量被告丙○○
    僅在笠惠公司擔任會計一職，領取固定薪資，聽命於被告辛○○行事，相較被告辛○○之惡性，情節尚屬輕微，兼衡被
    告2人之智識程度、動機、手段、生活狀況等一切情狀，分
    別量處如主文所示之刑。末查，被告辛○○、丙○○為本案
    之犯行後，中華民國九十六年罪犯減刑條例業已制定經總統
    於96年7月4日公布，並自同年月16日起生效施行，而查被告
    辛○○、丙○○之犯罪時間，均係在96年4月24日以前，所
    犯罪名與宣告刑，合於中華民國九十六年罪犯減刑條例所定
    之減刑要件，且無不得減刑之情事存在，依該條例第7條、
    第2條第1項第3款規定，均應減其刑二分之一，爰依上開規
    定，均於主文減其宣告刑，並依同條例第9條規定，均諭知
    易科罰金之折算標準，以示懲儆。
貳、無罪部分：
一、公訴意旨略以：被告辛○○乃笠惠公司之業務經理，笠惠公
    司向壬○○所經營下稱駱駝公司購買冷凍機械設備1批，嗣
    雙方約定駱駝公司必須將該設備改運至非洲奈及利亞，笠惠
    公司所指定地點裝機，告訴人壬○○即於95年9月24日帶同
    員工甲○○、癸○○隨同辛○○前往奈及利亞LAGOS PLOT157
    0B SEYMMACHOUSE LORYTOJESUSHONOURTOMARY，被告辛○○
    抵達該處後，旋以當地治安不佳為由，使當地員工OBINNA保
    管告訴人壬○○、甲○○、癸○○等人護照。後因壬○○無
    法依約完成裝機，欲先行返國，被告辛○○為迫使壬○○繼
    續留在奈國履約，竟於95年11月12日，在奈及利亞上址，基
    於擄人勒贖致重傷之犯意，以扣留壬○○護照之方式，使壬○○無法自由離境，以此非法方法剝奪行動自由，被告辛○○復基於恐嚇取財之犯意，於96年1月1日，在奈國上址，向
    壬○○恫稱：「必須簽立切結書，始能回國。」等語，使告
    訴人壬○○心生畏懼，依黃盛政指示書立內容為駱駝公司願
    意給付笠惠公司商業本票新臺幣232萬4906元等內容之切結
    書草稿1份，被告辛○○仍不滿意，將之改寫為駱駝公司願
    意給付笠惠公司商業本票450萬元等內容之切結書交與告訴
    人壬○○簽立，壬○○雖不同意該內容，仍迫於無奈於96年
    1月14日簽立該切結書，被告辛○○為確保該切結書之效力
    ，再向壬○○恫稱：必須找連帶保證人共同簽立等語，迫使
    壬○○依指示打電話予妻子即告訴人己○○、友人丁○○要
    求簽立該切結書，被告辛○○即於96年1月24日先行返國（
    起訴書誤繕為1月26日），惟仍要求OBINNA看管告訴人壬○○，嗣己○○報警，經外交部介入後，被告辛○○始同意壬○○返國，惟壬○○已因延誤就醫，致受有右眼視力僅餘光
    覺而無法回復之重傷害。因認被告辛○○涉犯擄人勒贖致重
    傷罪嫌等語。
二、按犯罪事實應依證據認定之，無證據不得認定犯罪事實；又
    不能證明被告犯罪或其行為不罰者，應諭知無罪之判決，刑
    事訴訟法第154條第2項、第301條第1項分別定有明文。而刑
    事訴訟法上所謂認定犯罪事實之證據，係指足以認定被告確
    有犯罪行為之積極證據而言，該項證據自須適合於被告犯罪
    事實之認定，始得採為斷罪資料（最高法院29年上字第3105
    號判例意旨參照）。又認定犯罪事實所憑之證據，無論係直
    接證據或間接證據，其為訴訟上之證明，須於通常一般之人
    均不致有所懷疑，而得確信其為真實之程度者，始得據為有
    罪之認定，倘其證明尚未達到此一程度，而有合理之懷疑存
    在，復無其他調查途徑可尋，法院即應為無罪之判決（最高
    法院76年台上字第4986號判例意旨參照）。
三、公訴意旨認被告涉犯擄人勒贖致重傷罪，無非以證人壬○○
    之證述及國立臺灣大學醫學院附設醫院出具之診斷證明書、
    病歷等為其論據。
四、訊據被告辛○○堅決否認有擄人勒贖致重傷犯行，被告辛○○之辯護人為其辯稱：壬○○明知其右眼於赴耐及利亞前，
    即因其怠於醫治而致視力永久受損，非辛○○所為等語。經
    查：
(一)、被告辛○○確將證人壬○○留滯在奈及利亞而拘束其自由，
    固如前述，但其剝奪證人壬○○行動自由之旨乃為求其簽立
    上開切結書，而非係使證人壬○○親友以取贖換取其自由為
    目的，自與刑法第347條之擄人勒贖之構成要件有間。至於
    證人壬○○簽立本票9紙共計金額450萬元是否合理乙事，參
    諸證人於本院審理時證述：被告跟我說冷凍機器賣給黑人要
    450萬元，所以叫我開450萬元的本票等語（見本院重訴字卷
    卷一第63頁）、證人乙○○於本院審理時證稱：「（問：上
    半頁的部分【指他字卷第174頁之切結書】是不是你把修改
    過的內容拿給壬○○看，期間還有經過壬○○討價還價，然
    後修改過的內容，就如同上面所載的(1)(2)(3)點，然後再請你
    轉寄回去給臺灣的笠惠公司？）是的。」等語（見本院重訴
    字卷卷二第126頁），並揆之96年4月10日之切結書內容，其
    上多有證人壬○○修改之文字，如(6)原為「安裝人員之機票
    費及其食宿費用全部由本人自行負責」改為「只付機票食住
    宿由笠惠負擔。」、(9)原為「...... 本票總金額新台幣肆
    佰伍拾萬元整，並交笠惠有限公司收執」改為「原已開出本
    票9張延期本票日期3個月」（見他字卷第174頁），足認被
    告簽立該切結書之過程，並非照單全收，而尚有討價還價之
    空間，且
    對於本票金額亦未有爭執或提出更改金額之意見或文字，可
    徵該等金額並非顯不合理，是被告辛○○並無不法所有之意
    圖亦堪認定。
(二)、被告辛○○是否有使證人壬○○致重傷部分，證人己○○於
    本院審理時證稱：「（問：你知道94年7月14日的時候，壬○○在台大門診的結果，發現他的右眼視力只有0.02，壬○○不需要帶關於眼睛的藥去奈及利亞嗎？）不需要，那個時
    候是叫他有時間去開刀，因為他急著要去，所以就一直延。
    （問：94年7月份的時候，壬○○的右眼視力只有0.02，對
    於壬○○視力的影響？）那個時候還看得到，只是有點模糊
    。（問：醫生那個時候有說如果沒有去開刀，會怎麼樣？）
    會看不見。（問：壬○○是95年9月間去奈及利亞，距離94
    年7月他檢查出來右眼視力只有0.02，已經隔了好幾個月，
    為什麼要拖這麼久還不去開刀？）工作很忙，沒有辦法。（
    問：這段期間，就是從94年7月到95年9月他去奈及利亞之前
    的這段期間，壬○○有沒有說他右眼的狀況愈來愈不好？）
    沒有，他就拿我們自己去買的眼藥水，然後自己點，他說還
    可以。」等語（見本院重訴字卷卷二第10、11頁）。證人子
    ○○於本院審理時亦證稱：「（問：壬○○有提到眼睛的問
    題嗎？）沒有，他是說高血壓。」等語明確（見本院重訴字
    卷卷二第108頁）。此外，復經本院向國立臺灣大學醫學院
    附設醫院就證人壬○○視力病況及治癒可能等問題函詢，經
    該院於98年5月1日以校附醫秘字第0980002408號函覆（略以
    ）：(一)壬○○於94年7月14日至本院眼科部門診就診，主訴
    右眼視力模糊已3週，右眼視力檢查為0.02，眼底檢查結果
    為視網剝離，當時即將壬○○轉診至本院視網膜特別門診就
    診，並安排手術治療。依壬○○當時之視網模情形，即使手
    術成功、視網膜復位良好，其視力亦無法完全恢復。而壬○○並未遵照醫囑、住院接受手術治療，會導致其視力完全喪
    失無法回復。(二)(二)一般而言，視網膜剝離之患者，若中心視
    網膜（黃斑部）受波及，於3日內接受手術治療，可能可回
    復發病前之視力；超過3日內，即使手術成功、視網膜復位
    良好，也會有不同程度之視力減損；超過2至3個月，視力預
    後不佳。然造成視網膜剝離後視力喪失之因素包括網膜剝離
    之時間、剝離之範圍、近視度數、病患體質等，故無法確知
    何時會導致視力完全喪失之結果在卷佐證（見本院重訴字卷
    卷三第71、72頁）。而證人壬○○於本院審理時亦坦承：「
    （問：為何你在94年7月14日去檢查時就已經發現該情況，
    而醫院也安排你接受手術治療，而你卻拖到95年9月24日都
    沒有遵照醫囑去接受手術？）因為那時候我有很多工作要做
    ，所以沒有空去。（問：這樣不去接受治療是你的責任，還
    是別人的責任？）我的責任，因為當時工作很多。」等語甚
    詳，是上開辯護意旨所辯尚非無據。因此，告訴人壬○○之
    右眼確實早於94年7月14日視力僅剩0.02，且眼底視網膜剝
    離而達於毀敗之程度，是公訴意旨認證人壬○○因延誤就醫
    ，致受有右眼視力僅剩餘光覺而無法回復之重傷害等節，無
    從究明。換言之，被告辛○○所為，亦無法構成妨害自由致
    重傷害之罪名。
四、按被告之行為不罰者，應諭知無罪之判決，刑事訴訟法第30
    1條第1項定有明文。又中華民國人民在中華民國領域外犯罪
    ，欲適用我國刑法處罰，依刑法第7條之規定，除行為人所
    犯之罪為刑法第5條、第6條所規定之罪，當然得適用我國刑
    法處罰外，如其所犯之罪為刑法第5條、第6條規定以外之罪
    ，尚必須該行為人所犯該罪之最輕本刑為3年以上有期徒刑
    之罪，方得適用我國刑法加以處罰。易言之，若行為人在我
    中華民國領域外犯刑法第5條、第6條規定以外之罪，而其最
    輕本刑為3年以上有期徒刑以外之案件（即該罪之最輕本刑
    為未滿3年有期徒刑之案件），自無適用我國刑法處罰之餘
    地，亦即該行為人之行為應為不罰（最高法院最高法院81年
    度台上字第1413號、83年度台上字第1660號判決意旨參照）
    。本案被告辛○○在奈及利亞所為並非擄人勒贖致重傷罪，
    僅係刑法第302條第1項之其他非法方法剝奪他人行動自由罪
    ，已如前述。則被告辛○○係在中華民國領域外，所犯既為
    刑法第302條第1項之罪，而該罪為刑法第5條、第6條規定以
    外之罪，且法定刑為5年以下有期徒刑、拘役或200元以下罰
    金，顯非為最輕本刑3年以上有期徒刑之罪，核諸前揭說明
    ，被告辛○○之犯行自屬不罰，自應就此部分為無罪之諭知
    。
據上論斷，應依刑事訴訟法第299條第1項前段、第300條、第301
條第1項，刑法第28條、第304條第1項、第41條第1項前段，刑法
施行法第1條之1第1項、第2項前段，中華民國九十六年罪犯減刑
條例第2條第1項第3款、第7條、第9條，判決如主文。
本案經檢察官黃珮如到庭執行職務。
中    華    民    國    98    年    7     月     8    日
            刑事第十一庭    審判長法  官  蔡榮澤
                                  法  官  林蕙芳
                                  法  官  汪曉君
如不服本判決應於收受判決後10日內向本院提出上訴書狀，並應
敘述具體理由。其未敘述上訴理由者，應於上訴期間屆滿後20日
內向本院補提理由書(均須按他造當事人之人數附繕本)「切勿逕
送上級法院」。
以上正本證明與原本無異。
                                  書記官   楊晴文
中    華    民    國    98    年    7     月    9     日
附錄本罪論罪科刑法條：
中華民國刑法第304條第1項
以強暴、脅迫使人行無義務之事或妨害人行使權利者，處 3 年以
下有期徒刑、拘役或 3 百元以下罰金。


司法院資訊處製作；財團法人民間司法改革基金會備份。
